ACORDAO-COMPLETO-2341157

ACÓRDÃO 595/2019 ATA 2/2019 - SEGUNDA CÂMARA

VISTOS, relatados e discutidos estes autos referentes à Tomada de Contas Especial instaurada pela Caixa Econômica Federal – Caixa, tendo como responsáveis os Srs. Wilson de Lima e Silva e Valdeci José da Silva, ex-Prefeitos, em razão da execução parcial do Contrato de Repasse 280.354-89/2008, celebrado entre o Município de Belém de Maria/PE e o Ministério do Turismo, por intermédio da Caixa, para a execução de urbanização e pavimentação de ruas naquela municipalidade.
ACORDAM os Ministros do Tribunal de Contas da União, reunidos em sessão da 2ª Câmara, ante as razões expostas pelo Relator, em:
9.1. com fundamento nos arts. 1º, inciso I, 16, inciso III, alínea c, 19, caput, e 23, inciso III, da Lei 8.443/1992, julgar irregulares as contas dos Srs. Wilson de Lima e Silva e Valdeci José da Silva, condenando-os solidariamente ao pagamento das quantias abaixo indicadas, atualizadas monetariamente e acrescidas dos juros de mora, calculados a partir da respectiva data até a data da efetiva quitação, nos termos da legislação em vigor, fixando-lhes o prazo de 15 (quinze) dias, a contar do recebimento das respectivas notificações, para que comprovem, perante o Tribunal (art. 214, inciso III, alínea a, do Regimento Interno/TCU) , o recolhimento da dívida a favor do Tesouro Nacional:
	Valor original (R$) 
	Data da ocorrência

	19.730,00
	26/5/2011

	51.339,00
	5/1/2012

9.2. aplicar, individualmente, aos Srs. Wilson de Lima e Silva e Valdeci José da Silva a multa prevista nos arts. 19, caput, e 57 da Lei 8.443/1992, no valor de R$ 10.000,00 (dez mil reais) , fixando o prazo de 15 (quinze) dias, a contar das notificações, para que comprovem, perante o Tribunal (art. 214, inciso III, alínea a, do Regimento Interno/TCU) , o recolhimento da dívida ao Tesouro Nacional, atualizada monetariamente desde a data do presente Acórdão até a data do efetivo recolhimento, se for paga após o vencimento, na forma da legislação em vigor;
9.3. autorizar, caso requerido, nos termos do art. 26 da Lei 8.443/1992, o parcelamento das dívidas em até 36 (trinta e seis) parcelas mensais e sucessivas, sobre as quais incidirão os correspondentes acréscimos legais (débito: atualização monetária e juros de mora; multa: atualização monetária) , esclarecendo aos responsáveis que a falta de pagamento de qualquer parcela importará no vencimento antecipado do saldo devedor (art. 217, § 2º, inciso II, do RI/TCU) , sem prejuízo das demais medidas legais;   
9.4. autorizar, desde logo, a cobrança judicial das dívidas a que se referem os subitens 9.1 e 9.2 deste Acórdão, caso não atendidas as notificações, com base no art. 28, inciso II, da Lei 8.443/1992;
9.5. remeter cópia deste Acórdão à Procuradoria da República no Estado de Pernambuco, com fundamento no art. 16, § 3º, da Lei 8.443/1992 e no art. 209, § 7º, do RI/TCU;
9.6. enviar cópia do presente Acórdão à Caixa Econômica Federal e à Prefeitura Municipal de Belém de Maria/PE, para ciência.

Tomada de Contas Especial instaurada pela Caixa Econômica Federal  Caixa, tendo como responsáveis Srs. Wilson de Lima e Silva e Valdeci José da Silva, ex-Prefeitos, em razão da execução parcial do Contrato de Repasse 280.354-89/2008, celebrado entre o Município de Belém de Maria/PE e o Ministério do Turismo, por intermédio da Caixa, para a execução de urbanização e pavimentação de ruas naquela municipalidade.

Segunda Câmara

Município de Belém de Maria/PE.

3. Responsáveis: Wilson de Lima e Silva (XXX.066.434-XX) e Valdeci José da Silva (XXX.412.894-XX).

Ana Arraes (Presidente).

13.1. Ministros presentes: Ana Arraes (Presidente), Augusto Nardes e Raimundo Carreiro.
13.2. Ministra que alegou impedimento na Sessão: Ana Arraes (Presidente).
13.3. Ministro-Substituto convocado: Marcos Bemquerer Costa (Relator).
13.4. Ministro-Substituto presente: André Luís de Carvalho.

MARCOS BEMQUERER

Trata-se da Tomada de Contas Especial instaurada pela Caixa Econômica Federal – Caixa, tendo como responsáveis os Srs. Wilson de Lima e Silva e Valdeci José da Silva, ex-Prefeitos do Município de Belém de Maria/PE nas gestões 2005/2012 e 2013/2016, respectivamente, em razão da não consecução dos objetivos pactuados no Contrato de Repasse 280.354-89/2008, celebrado entre o Ministério do Turismo e o ente municipal acima mencionado (Peça 1, p. 27/33) .
2.	O ajuste em foco, no qual a Caixa atuou como interveniente e que teve por objeto a execução de urbanização e pavimentação de ruas naquele município, previu o desembolso total de R$ 602.585,00, sendo R$ 585.000,00 à conta do órgão ministerial contratante e R$ 17.585,00 a cargo dos cofres municipais, a título de contrapartida.
3.	A vigência do acordo, depois das prorrogações decorrentes de termos aditivos firmados em 30/5/2010 (Peça 1, p. 37/38) e 21/10/2011 (Peça 1, p. 40/41) , se deu entre 31/12/2008 e 31/12/2013, com a previsão de outros 60 (sessenta) dias para a apresentação da prestação de contas devida.
4.	Os recursos federais foram liberados parcialmente, por meio das seguintes Ordens Bancárias (Peça 1, p. 72/73) :
	Ordem Bancária
	Data
	Valor (R$) 

	2011OB800307
	13/5/2011
	20.299,50

	2011OB803332
	29/12/2011
	52.942,50

5.	Não obstante as transferências supra totalizarem R$ 73.242,00, foi efetivamente desbloqueada a quantia de R$ 71.069,00 (Peça 1, p. 48) . Em 30/1/2015, houve a devolução, ao Ministério do Turismo, da importância de R$ 2.328,22, referente ao saldo remanescente do contrato de repasse que havia sido bloqueado, acrescido dos rendimentos percebidos no período (Peça 1, p. 54) .
6.	Transcrevo, a seguir, com os ajustes de forma pertinentes, excerto da instrução a que se refere a Peça 12, por meio da qual a Secex-TCE, unidade responsável pela análise do feito, historiou os fatos relacionados ao ajuste em comento e examinou o mérito da matéria objeto destes autos:
“4. O contrato de repasse foi fiscalizado pela Caixa por meio:
4.1. Do Relatório de Acompanhamento de Engenharia (RAE) – Setor Público, cuja fiscalização ocorreu em 8/3/2011 (peça 1, p. 43-44) , computando a execução de R$ 20.326,33, correspondente a 3,47% do total do investimento (R$ 686.164,46) .
4.2. Do Relatório de Acompanhamento de Engenharia (RAE) – Setor Público, cuja fiscalização ocorreu em 6/10/2011 (peça 1, p. 45-46) , atestando a execução de R$ 73.380,76, correspondente a 12,52% do total do investimento (R$ 686.164,46) . Segundo esse relatório, os recursos foram aplicados da seguinte forma (peça 1, p. 45-46) :
	Serviços
	Previsto (R$) 
	Executado (R$) 
	Percentual (%) 

	Serviços Preliminares
	4.160,40
	4.160,40
	100,00

	Terraplenagem
	53.055,43
	53.055,43
	100,00

	Pavimentação – Acesso Batateiras
	223.617,57
	16.164,93
	7,23

	Pav. Rua Projetada as Margens do Rio Uma
	40.318,31
	0,00
	0,00

	Drenagem – Acesso a Batateiras
	2.932,67
	0,00
	0,00

	Drenagem – Rua Projetada as Margens do Rio Uma
	3.617,12
	0,00
	0,00

	Muro de Arrimo - Acesso Batateiras
	104.901,10
	0,00
	0,00

	MA – Rua Projetada as Margens do Rio Uma
	152.222,64
	0,00
	0,00

	Sinalização
	1.139,01
	0,00
	0,00

	TOTAL
	586.164,45
	73.380,76
	
5.	Com base nesse relatório, o tomador de contas da Caixa consignou (peça 1, p. 80) :
	a) houve a execução de 12,519% do objeto pactuado; 
	b) não houve atingimento dos objetivos almejados conforme contrato; 
	c) o objeto do contrato prevê urbanização e pavimentação de ruas no Distrito de Batateiras, no Município de Belém de Maria, que no estado em que se encontram não apresentam funcionalidade, considerando que somente a terraplenagem e os serviços preliminares que foram realizados em sua totalidade.
6.	Assim, o fundamento para a instauração da Tomada de Contas Especial, conforme apontado no Parecer PA GIDURCA, de 14/11/2014 (peça 1, p. 5-7) , foi a execução de 12,52% do objeto pactuado, que não apresentou funcionalidade e não gerou o benefício social esperado.
7.	Por meio do Oficio 2915/2013/SR/COPE-GIDUR/CA, e do Oficio 2916/2013/SR/COPE-GIDUR/CA, ambos datados de 28 de novembro de 2013 (peça 1, p. 9-10; 11-12) , a Caixa notificou os ex-prefeitos Valdeci José da Silva (CPF XXX.412.894-XX) e Wilson de Lima e Silva (CPF XXX.066.434-XX) da reprovação da prestação de contas, requerendo a devolução dos recursos. No entanto, os referidos agentes não apresentaram justificativas e nem recolheram a importância devida aos cofres federais, subsistindo o motivo que legitimou a instauração da tomada de contas especial.
8.	Diante do não saneamento das irregularidades apontadas e da não devolução dos recursos, instaurou-se a Tomada de Contas Especial. No Relatório de Tomada de Contas Especial 5/2017 (peça 1, p. 79-82) , conclui-se que o prejuízo importaria no valor original de R$ 71.069,00 dos recursos repassados, imputando-se a responsabilidade solidária aos Srs. Valdeci José da Silva e Wilson de Lima e Silva, ocupantes do cargo de prefeito à época da ocorrência dos fatos, em razão da não consecução dos objetivos pactuados do contrato de repasse em comento.
9.	O Relatório de Auditoria 1141/2017 da Controladoria Geral da União (peça 1, p. 90-92) também chegou às mesmas conclusões. Após serem emitidos o Certificado de Auditoria, o Parecer do Dirigente e o Pronunciamento Ministerial (peça 1, p. 93, 95 e 99) , o processo foi remetido a esse Tribunal.
10. Na instrução preliminar à peça 5 concluiu-se que o Contrato de Repasse 280.354-89/2008 [não] foi executado, causando o prejuízo de R$ 71.069,00 aos cofres federais, sob a responsabilidade:
10.1. Do Sr. Wilson de Lima e Silva (CPF XXX.066.434-XX) , prefeito do Município de Belém de Maria/PE, no período de 1/1/2005 a 31/12/2008 e reeleito para 1/1/2009 a 31/12/2012, por ter sido o gestor signatário do contrato, fez todos os saques dos recursos e teve tempo hábil e verbas disponíveis para concluir o empreendimento ainda no seu mandato (peça 1, p. 81) . 
10.2. Do Sr. Valdeci José da Silva (CPF XXX.412.894-XX) , pois, enquanto sucessor a ele cabia retomar a execução do objeto, dispondo de recursos suficientes para sua finalização e dotando-o de funcionalidade. Na impossibilidade de fazê-lo, devidamente justificada, deveria ter adotado as medidas legais cabíveis visando ao resguardo do patrimônio público. O ex-prefeito assumiu a prefeitura em janeiro de 2013, ao passo que a vigência do contrato se expirou apenas em dezembro de 2013, portanto na sua gestão.
11. Dessa forma, em cumprimento ao despacho do Secretário à peça 5, [...], os responsáveis foram citados para que, no prazo de quinze dias, apresentassem alegações de defesa quanto às irregularidades e condutas descritas a seguir:
I – Irregularidades: 
a) inexecução injustificada de parte ou de todo do objeto pactuado no Contrato de Repasse 280.354-89/2008 (peça 1, p. 27-33) , celebrado entre o Ministério do Turismo e o Município de Belém de Maria-PE, com interveniência da Caixa, tendo por objeto a execução de urbanização e pavimentação de ruas no município, considerando [que] o tomador de contas da Caixa consignou no Relatório de Tomada de Contas Especial 05/2017 que (peça 1, p. 80) :
a.1) houve a execução de 12,519% do objeto pactuado; 
a.2) não houve atingimento dos objetivos almejados conforme contrato; 
a.3) o objeto do contrato prevê urbanização e pavimentação de ruas no Distrito de Batateiras, no Município de Belém de Maria, que no estado em que se encontram não apresentam funcionalidade, considerando que somente a terraplenagem e os serviços preliminares que foram realizados em sua totalidade;
b) ausência da adoção das medidas necessárias para a conclusão da obra paralisada objeto do Contrato de Repasse 280.354-89/2008, dotando-o de funcionalidade, bem como ausência de adoção das medidas necessárias para o resguardo dos cofres públicos federais.
II – Condutas:
a) condutas do Sr. Wilson de Lima e Silva (CPF XXX.066.434-XX) , prefeito do Município de Belém de Maria/PE (gestões: 1/1/2005 a 31/12/2008 e 1/1/2009 a 31/12/2012) :
a.1) não executar, injustificadamente, parte ou o objeto pactuado no Contrato de Repasse 280.354-89/2008 (peça 1, p. 27-33) , celebrado entre o Ministério do Turismo e o Município de Belém de Maria-PE, com interveniência da Caixa, tendo por objeto a execução de urbanização e pavimentação de ruas no município, configurando dano ao Erário, ou desperdício de dinheiro público, no valor de R$ 71.069,00;
b) conduta do Sr. Valdeci José da Silva (CPF XXX.412.894-XX) , prefeito do Município de Belém de Maria/PE (gestão: 1º/1/2013 a 31/12/2016) :
b.1) não adotar as medidas necessárias para a conclusão da obra paralisada e para o resguardo dos cofres públicos federais, contribuindo para o dano ao Erário da ordem de R$ 71.069,00, configurando desperdício de dinheiro público.
III – dispositivos violados: 
Art. 37, caput c/c o art. 70, parágrafo único, da Constituição da República Federativa do Brasil, art. 145 do Decreto 93.872/1986, art. 22 da Instrução Normativa 1/1997 da Secretaria do Tesouro Nacional, art. 52 da Portaria Interministerial 507/2011e cláusulas primeira, terceira, item 3.2, letra a, e oitava, item 8.5.1, letra a, do Contrato de Repasse 280.354-89/2008.
IV – Débito:
	Valor original (R$) 
	Data da ocorrência

	19.730,00
	26/5/2011

	51.339,00
	5/1/2012

EXAME TÉCNICO
12. Em cumprimento ao pronunciamento da unidade técnica (peça 7) foram expedidas as seguintes comunicações processuais:
12.1. Ofício 0107/2018-TCU/Secex-TCE, de 24/5/2018 (peça 8) , citando o Sr. Wilson de Lima e Silva (CPF: XXX.066.434-XX) no endereço: Rua Dom Zilio Pereira, 5 – Casa – Batateiras – CEP 55.445-000 – Belém Maria /PE, constante da base de dados da Receita Federal (peça 4) . O AR referente ao ofício retornou indicando a entrega da correspondência no endereço do destinatário em 19/7/2018 (peça 11) . 
12.2. Ofício 0105/2018-TCU/Secex-TCE, de 24/5/2018 (peça 9) , citando o Sr. Valdeci Jose da Silva (CPF: XXX.412.894-XX) no endereço: Rua José Tomé Bispo, 01 – Centro – Batateiras – CEP 55.445-000 – Belém de Maria/PE, constante da base de dados da Receita Federal (peça 3) . O AR referente ao ofício retornou dos correios indicando a entrega da correspondência no endereço do destinatário em 11/7/2018 (peça 10) .
13. Importante assinalar que a jurisprudência desta Corte se consolidou no sentido de que, para a validade da citação, não é necessário que a comunicação processual seja pessoalmente entregue ao destinatário, bastando que o ofício com o aviso de recebimento dos Correios (AR) seja recebido no endereço do responsável, obtido em fonte de dados oficial, a exemplo da base da Receita Federal (Acórdão 316/2018-TCU-Plenário, Relator: Ministro Vital do Rêgo; Acórdão 2798/2017-TCU-Primeira Câmara, Relator: Ministro Bruno Dantas; Acórdão 3254/2015-TCU-Primeira Câmara, Ministro Benjamin Zymler) .	
14. Dessa forma, devidamente citados e transcorrido o prazo regimental, os responsáveis permaneceram silentes, devendo ser considerados revéis, nos termos do art. 12, § 3º, da Lei 8.443/1992. Ao não apresentarem as alegações de defesa requeridas, os responsáveis deixaram de trazer elementos de prova que refutassem as irregularidades e condutas a eles atribuídas (itens 10 e 11, retro) , subsistindo tais condutas culposas, o prejuízo e o nexo causal entre suas ações e o dano, dando origem ao dever de ressarcir. 
15. Com efeito, vale frisar que no Relatório de Acompanhamento de Engenharia (RAE) – Setor Público, com base em fiscalização ocorrida em 6/10/2011 nas obras objeto do Contrato de Repasse 280.354-89/2008 (peça 1, p. 27-33) , a Caixa Econômica Federal atestou a execução de R$ 73.380,76, correspondente a 12,52% do total do investimento (R$ 686.164,46) . O quadro constante no item 4.2 desta instrução mostra que os serviços preliminares e a terraplenagem foram integralmente realizados. No entanto, apenas 7,23% da pavimentação do acesso a Batateiras foi executado. Assim, assiste razão à Caixa ao concluir que a parte executada não apresentou funcionalidade ou condições de uso pelos munícipes de Belém de Maria/PE (item 5, retro) , considerando que as ruas sem a pavimentação sofrem deterioração com a perda dos serviços executados, implicando na necessidade de retrabalho na terraplenagem e nos serviços preliminares no caso de eventual retomada das obras, elevando os custos finais do empreendimento. Dessa forma, ficou configurado o prejuízo de R$ 71.069,00 atribuído aos responsáveis, correspondente à totalidade dos recursos desbloqueados pela Caixa.
16. A propósito, a jurisprudência desta Corte é firme no sentido de que na execução de convênios (leia-se também contratos de repasse) , a realização parcial da obra, sem funcionalidade ou benefícios à comunidade, implica prejuízo aos cofres públicos em valor igual ao total repassado, tendo em vista o não alcance da finalidade do ajuste (Acórdão 549/2018-TCU-Primeira Câmara, Relator: Ministro Augusto Sherman; Acórdão 7148/2015-TCU-Primeira Câmara, Relator: Ministro Walton Alencar Rodrigues) .
17. Dessa forma, em se tratando de processo em que as partes interessadas não se manifestaram acerca das irregularidades imputadas, não há elementos para que se possa efetivamente aferir e reconhecer a ocorrência de boa-fé nas condutas dos responsáveis, podendo este Tribunal, desde logo, proferir o julgamento de mérito pela irregularidade das contas, conforme combinação dos §§ 2º e 6º do art. 202 do Regimento Interno do TCU.
18. Esse entendimento está amparado nos Acórdão 133/2015-TCU-Primeira Câmara, 2.455/2015-1ª Câmara, 3.604/2015-TCU-1ª Câmara, 5.070/2015-2ª Câmara e 2.424/2015-TCU - Plenário. Assim, devem as presentes contas serem julgadas irregulares, com a condenação em débito e aplicação de multa aos responsáveis, com remessa de cópia dos elementos pertinentes ao Ministério Público da União, atendendo, assim, ao disposto no art. 16, § 3º, da Lei 8.443/1992 c/c o art. 209, § 7º, do Regimento Interno/TCU.
19. Destarte, os Srs. Valdeci José da Silva (CPF XXX.412.894-XX) e Wilson de Lima e Silva (CPF XXX.066.434-XX) devem ser considerados revéis, nos termos do art. 12, § 3º, da Lei 8.443/1992, devendo as contas ser julgadas irregulares, condenando-os solidariamente ao débito apurado e aplicando-lhes a multa prevista no art. 57 da Lei 8.443/1992.”
7.	Com base na análise empreendida, a Secex-TCE propõe ao Tribunal, em pareceres uniformes (Peças 12/14) :
	7.1. considerar revéis os Srs. Wilson de Lima e Silva e Valdeci José da Silva, nos termos do art. 12, § 3º, da Lei 8.443/1992 c/c o art. 202, § 8º, do RI/TCU;
	7.2. julgar irregulares as contas dos Srs. Wilson de Lima e Silva e Valdeci José da Silva, com fulcro nos arts. 1º, inciso I, 16, inciso III, alínea c, 19, caput, e 23, inciso III, da Lei 8.443/1992, condenando-os, solidariamente, ao pagamento dos valores abaixo indicados, com a fixação do prazo de 15 (quinze) dias, a contar das notificações, para comprovarem perante o Tribunal (art. 214, inciso III, alínea a, do RI/TCU) , o recolhimento da dívida ao Tesouro Nacional, atualizada monetariamente e acrescida dos juros de mora, calculados a partir das datas a seguir assinaladas até a data do recolhimento, na forma prevista na legislação em vigor:
	Valor original (R$) 
	Data da ocorrência

	19.730,00
	26/5/2011

	51.339,00
	5/1/2012

	7.3. aplicar aos responsáveis, individualmente, a multa prevista no art. 57 da Lei 8.443/1992; 
	7.4. autorizar, desde logo, nos termos do art. 26 da Lei 8.443/1992 c/c o art. 217 do RI/TCU, o pagamento das dívidas em até 36 (trinta e seis) parcelas mensais e consecutivas, se solicitado pelos responsáveis;
	7.5. autorizar, desde logo, com base no art. 28, inciso II, da Lei 8.443/1992, a cobrança judicial das dívidas, caso não atendidas as notificações;
	7.6. enviar cópia da deliberação que vier a ser proferida, acompanhada do Relatório e da Proposta de Deliberação que a fundamentarem, à Procuradoria da República no Estado de Pernambuco, nos termos do art. 16, § 3º, da Lei 8.443/1992, c/c o art. 209, § 6º, do Regimento Interno/TCU, para ajuizamento das ações civis e penais cabíveis;
	7.7. encaminhar cópia do Acórdão que vier a ser proferido à Caixa Econômica Federal.
8.	O Ministério Público junto ao TCU, representado pela Procuradora-Geral Cristina Machado da Costa e Silva, manifesta-se de acordo com a proposta da unidade técnica (Peça 15) . 
	É o Relatório.

não há.

Procuradora-Geral Cristina Machado da Costa e Silva.

TOMADA DE CONTAS ESPECIAL. CONTRATO DE REPASSE. EXECUÇÃO DE URBANIZAÇÃO E PAVIMENTAÇÃO DE RUAS. INEXECUÇÃO PARCIAL DO OBJETO, CONSTATADA MEDIANTE VISTORIA IN LOCO. OBRA INACABADA E SEM SERVENTIA À POPULAÇÃO. NÃO ADOÇÃO DE PROVIDÊNCIAS PARA A CONCLUSÃO DAS OBRAS. DESPERDÍCIO DE RECURSOS PÚBLICOS. REVELIA. CONTAS IRREGULARES, COM DÉBITO SOLIDÁRIO E MULTA INDIVIDUAL E PROPORCIONAL AO DANO CAUSADO AO ERÁRIO. 1. Julgam-se irregulares as contas dos responsáveis, condenando-os solidariamente ao pagamento do débito, em face da não comprovação da correta aplicação dos recursos no objeto pactuado, e, diante da gravidade da falha incorrida, aplica-se-lhes multa individual e proporcional ao dano causado ao erário. 2. Obras inacabadas e sem serventia à população evidenciam desperdício de recursos públicos que poderiam ter sido destinados para outras aplicações de interesse público.

TOMADA DE CONTAS ESPECIAL (TCE)

Trago à apreciação deste Colegiado Tomada de Contas Especial instaurada pela Caixa Econômica Federal – Caixa, tendo como responsáveis os Srs. Wilson de Lima e Silva e Valdeci José da Silva, ex-Prefeitos do Município de Belém de Maria/PE nas gestões 2005/2012 e 2013/2016, respectivamente, em razão da não consecução dos objetivos pactuados no Contrato de Repasse 280.354-89/2008, celebrado entre o Ministério do Turismo e o ente municipal acima mencionado.
2.	O referido ajuste, no qual a Caixa atuou como interveniente e que teve por objeto a execução de urbanização e pavimentação de ruas naquele município, previu o desembolso total de R$ 602.585,00, sendo R$ 585.000,00 à conta do órgão ministerial contratante e R$ 17.585,00 a cargo dos cofres municipais, a título de contrapartida.
3.	Consideradas as prorrogações decorrentes dos dois termos aditivos firmados, o acordo vigeu entre 31/12/2008 e 31/12/2013, com a previsão de outros 60 (sessenta) dias para a apresentação da prestação de contas pertinente.
4.	Os recursos federais descentralizados por força do contrato de repasse sub examine totalizaram R$ 73.242,00, mas somente a quantia de R$ 71.069,00 foi efetivamente desbloqueada, tendo o saldo remanescente sido restituído ao Ministério do Turismo em 30/1/2015.
5.	No âmbito desta Corte, a Secex-TCE promoveu a citação solidária dos Srs. Wilson de Lima e Silva e Valdeci José da Silva, a fim de que oferecessem alegações de defesa, conforme a atuação de cada um deles, e/ou recolhessem o valor do débito apurado correspondente à totalidade dos recursos desbloqueados no bojo do ajuste em tela.
6.	Os responsáveis optaram por não atender à citação, deixando, assim, de apresentar suas defesas e de recolher a favor do erário o montante do débito apurado. Nessas condições, configura-se a revelia de ambos, podendo o Tribunal dar prosseguimento ao processo, nos termos do art. 12, § 3º, da Lei 8.443/1992.
7.	Nesse contexto, a unidade técnica propôs que se julgassem irregulares as contas dos ex-Prefeitos, condenando-os ao pagamento do débito apurado, sem prejuízo de lhes aplicar a sanção prevista no art. 57 da Lei 8.443/1992, encaminhamento ao qual anuiu o MP/TCU.
I
8.	Como visto no Relatório precedente, o Ministério do Turismo liberou o total de R$ 71.069,00 para o empreendimento em foco, em duas parcelas: R$ 19.730,00, referentes à primeira medição, creditados na conta específica em 26/5/2011, e R$ 51.339,00, correspondentes à segunda medição, creditados na conta específica em 5/1/2012.
9.	O aspecto fulcral a ser analisado é o de que, em que pese os Relatórios de Acompanhamento de Engenharia elaborados pela Caixa apontarem a execução de aproximadamente 12,52% do objeto pactuado, tais dispêndios não trouxeram qualquer benefício para a população local. 
10.	Com efeito, somente a terraplanagem e os serviços preliminares haviam sido executados em sua totalidade, não apresentando qualquer funcionalidade no estado em que se encontravam no período de realização das vistorias pela entidade interveniente, cenário que evidencia o desperdício de recursos públicos e a impõe a necessidade de devolução da importância repassada, nos termos sugeridos pela unidade técnica e referendados pelo Parquet especializado.
II
11.	Consoante se extrai dos autos, após as aludidas descentralizações, realizadas na gestão do Sr. Wilson de Lima e Silva, signatário da avença, a Prefeitura do Município de Belém de Maria/PE manteve-se inerte, sem adotar as medidas cabíveis para dar prosseguimento à obra, ainda em estágio inicial, ou oferecer alternativas para a regularização ou o cancelamento do contrato de repasse. 
12.	Nesse tocante, cumpre destacar o considerável lapso temporal de quase um ano entre a segunda transferência de recursos federais, creditada na conta específica em 5/1/2012, e o encerramento do segundo mandato do responsável em referência, que se deu em 31/12/2012.
13.	Ao protelar a conclusão do empreendimento, para o qual havia tempo suficiente em sua própria gestão, descumpriu o princípio constitucional da eficiência e concorreu para uma obra inacabada e sem serventia ao uso da população, como acima mencionado.
14.	Nesse contexto, considerando a ausência de justificativas por parte do responsável revel, reputo adequada a análise empreendida pela Secex-TCE, no sentido de julgar irregulares as contas do Sr. Wilson de Lima e Silva e condená-lo ao pagamento do débito solidário apurado neste processo, sem prejuízo de lhe aplicar a sanção cominada no art. 57 da Lei 8.443/1992. 
III
15.	Já o Sr. Valdeci José da Silva, sucessor do Sr. Wilson de Lima e Silva no cargo do Chefe do Poder Executivo municipal, foi citado por não ter retomado a execução do objeto avençado, dotando-o de funcionalidade, ou, na devidamente justificada impossibilidade de fazê-lo, adotado as medidas cabíveis visando ao resguardo do patrimônio público.
16.	Considerando que o fim da vigência do convênio se deu em 31/12/2013, ao fim, portanto, do primeiro ano de seu mandato, o responsável teve tempo hábil para promover alguma das providências mencionadas no item precedente e sua inércia representou afronta ao art. 22 do IN/STN 1/1997 e à Cláusula Terceira, item 3.2, alínea a, do Contrato de Repasse em exame (Peça 1, p. 28) .
17.	Com efeito, o prefeito sucessor descumpriu, a um só tempo, dois princípios. Foi inobservado o princípio constitucional da eficiência (art. 37, caput, da CF/1988) , na medida em que deixou de dar andamento às obras para concluir os serviços de urbanização e pavimentação acordados, ocasionando a inutilidade da parte executada. Tal conduta revela despreparo e falta de zelo para lidar com a coisa pública e com os escassos recursos financeiros disponibilizados para cumprimento do objeto avençado. De igual modo, desprezou o princípio da continuidade administrativa, pois a ele cabia a obrigação de encerrar a execução de empreendimento iniciado na gestão anterior, sempre visando ao interesse público.  
18.	Portanto, tendo em vista a situação fática na gestão dos recursos do Contrato de Repasse 280.354-89/2008 e considerando a falta de justificativas por parte do responsável, também revel, entendo, na linha dos pareceres exarados nos autos, que as correspondentes contas devem ser julgadas irregulares, com a imposição do débito solidário calculado e da multa individual prevista no art. 57 da Lei 8.443/1992.
19.	Cumpre, por fim, encaminhar cópia do Acórdão que sobrevier à Procuradoria da República no Estado de Pernambuco, nos termos do art. 16, § 3º, da Lei 8.443/1992 e do art. 209, § 7º, do Regimento Interno/TCU, sem prejuízo de enviar cópia do Acórdão à Caixa Econômica Federal e à Prefeitura Municipal de Belém de Maria/PE, para ciência.
	Ante o exposto, acolho a proposta da unidade técnica e do Ministério Público/TCU, e voto por que seja adotada a deliberação que ora submeto a este Colegiado.
	
TCU, Sala das Sessões, em 05 de fevereiro de 2019.
MARCOS BEMQUERER COSTA
Relator